【裁判字號】    94,交上訴,178
【裁判日期】    950830
【裁判案由】    過失致死
【裁判全文】
臺灣高等法院刑事判決               94年度交上訴字第178號
上  訴  人
即  被  告  丙○○
選任辯護人  郭登富律師
            陳勇成律師
            張秀瑜律師
上列上訴人因過失致死案件，不服臺灣板橋地方法院94年度交訴
字第68號，中華民國94年11月18日第一審判決（起訴案號：臺灣
板橋地方法院檢察署93年度偵字第14827號。94年度偵字第8674
號），提起上訴，本院判決如下：
    主  文
上訴駁回。
    事  實
一、丙○○係計程車司機，為從事駕駛業務之人。於民國九十三
    年八月九日下午六時三十分許，駕駛車牌號碼五E－０八六
    號營業小客車返回其位於臺北縣三重市○路○街九十三號三
    樓之住所時，本應注意在交叉路口十公尺之內不可臨時停車
    ；汽車在禁止臨時停車處所不得停車；汽車在顯有妨害他車
    通行之處所不得停車，以免妨礙他車行駛，且依當時各項情
    形以觀，客觀上亦無不能注意之情事，竟疏未注意，而將其
    所駕駛之上開營業小客車車頭朝西，順向停放在臺北縣三重
    市○路○街七十六號前與高速公路下方道口之交叉路口十公
    尺之內，該車之左側車身，並佔用上開路段約一‧四公尺之
    路面，足以影響同向車輛通行。適於翌（十）日凌晨二時十
    分許，李振榮酒後（血液中酒精濃度達三０四MG/DL ，換算
    呼氣酒精濃度達一‧五二MG/L）騎乘車牌號碼APR ─四五六
    號重型機車，沿車路頭街由西往東方向行駛而來，亦疏未注
    意車前狀況，隨時採取必要之安全措施，致機車車頭撞擊上
    開營業小客車之左後側保險桿而滑倒在地，李振榮因之受有
    右側硬腦膜下出血併腦內出血及右側遲發性硬腦膜下出血併
    腦內出血等傷害，雖經送醫急救仍於同年月十三日上午五時
    四十分許因傷重不治死亡。
二、案經被害人李振榮之妻乙○○訴請臺北縣警察局三重分局報
    請臺灣板橋地方法院檢察署檢察官偵查起訴。
    理  由
一、按被告以外之人於審判外之陳述，而經當事人於審判程序同
    意作為證據，法院審酌該言詞陳述或書面陳述作成時之情況
    ，認為適當者，亦得為證據。當事人或辯護人於法院調查證
    據時，知有第一百五十九條第一項不得為證據之情形，而未
    於言詞辯論終結前聲明異議者，視為有前項之同意。刑事訴
    訟法第一百五十九條之五定有明文。本案被告丙○○於原審
    準備程序中對於檢察官所提各項證據方法之證據能力表示並
    無意見，且本案於原審言詞辯論終結前，被告亦未爭執被告
    以外之人（如乙○○、甲○○、張瑞峰等人）於審判外之言
    詞陳述或書面資料（如後述之道路交通事故現場圖、內政部
    警政署刑事警察局九十三年十一月三十日刑鑑字第０九三０
    一八八三七八號鑑驗通知書、臺灣省北區車輛行車事故鑑定
    委員會九十四年四月十一日以北縣行字第０九四五一二０四
    ０五號函檢附之鑑定意見書等書證）無證據能力，揆諸上開
    規定，應視為被告已同意上開各該證據得作為證據，而本院
    審酌上開各該證據均非屬於非法取得之證據，並無證據力明
    顯過低之情形，復經本院於審判期日就上開證據依法進行調
    查、辯論，依法自有證據能力，合先敘明。
二、訊據上訴人即被告固坦承以駕駛計程車為業，於九十三年八
    月九日下午六時三十分許，將上開營業小客車停放在上揭地
    點，嗣於翌（十）日凌晨二時十分許，李振榮所騎乘機車撞
    及該營業小客車致李振榮傷重不治死亡等事實不諱，惟矢口
    否認有何業務過失致人於死之犯行，於原審辯稱：上開肇事
    地點平時即有車輛停放，並非不得停車之處所；本件車禍應
    係被害人酒後騎乘機車，行車不穩，偏離行駛方向所造成，
    被害人因本件車禍死亡與伊之停車行為並無相當因果關係；
    且本件亦有可能係被害人所駕駛之機車於撞及伊之汽車前，
    已倒地打滑，機車因滑衝而撞及伊之汽車，若此，被害人之
    機車既早已倒地，人亦早在地面拖行，被害人之死亡亦與伊
    之違規停車行為無相當因果關係。本件車禍乃因被害人之過
    失所致，伊並無肇事責任云云。於本院復辯稱：(1)証人甲○
    ○聽到很大的碰撞聲，但是伊車保險桿，只是輕微掉漆，應
    該是被害人在伊車後，另自己摔倒然後往前滑到伊的車子；
    (2)伊車後面有一個人孔蓋，離車後約六公尺左右，他應該是
    碰到那個突出物而滑倒，然後再撞到伊的車子；(3)現場路面
    一半施工，鑑定書上沒表明，而且也寫明沒有誋誌燈，但是
    當時伊車前有三色燈，案發時車行方向是閃黃燈．．．伊車
    停在路邊，左側距離車道邊線實線1.6公尺，伊認為發生這
    樣的過失是被害人騎機車沒載安全帽云云。辯護人為被告具
    狀辯稱：(1)証人甲○○之証詞非可作為不利被告之直接証據
    ；(2)停車路邊之被告顯非直接遭被害人之機車撞擊；(3)本件
    被告之行為，不具因果關係，不成立過失犯；(4)鑑定報告顯
    有疑義等情。經查：
  (一)被告所駕駛之營業小客車停放上開車禍發生地點，其車頭距
    離交岔路口三‧四公尺，該車之左側車身，並佔用上開路段
    約一‧四公尺之路面，事故發生後，被害人李振榮所騎乘之
    機車係右側斜倒於被告之營業自小客車左前方約五至六公尺
    處，此有道路交通事故現場圖（詳台灣板橋地方法院檢察署
    九十四年度偵字第八六七四號卷第十六頁）及現場照片三十
    四幀（見九十三年度相字第九九一號卷第十七頁至第二十五
    頁、九十四年度偵字第八六七四號卷第二十一頁至第二十八
    頁）附卷可稽。又被告之營業小客車左後保險桿被擦撞後有
    凹陷、掉漆；被害人所騎乘之重型機車右前側車身損壞，前
    輪叉桿，有油漆屑，經承辦警員取樣送往內政部警政署刑事
    警察局鑑定結果，認為兩者油漆屑成份相似，此有該局九十
    三年十一月三十日刑鑑字第０九三０一八八三七八號鑑驗通
    知書（詳九十四年度偵字第八六七四號卷第十至第十一頁）
    一份附卷可按，足證被害人騎乘之重型機車確有撞及被告之
    營業小客車無訛。苟機車於被告車後約六公尺處人孔蓋即滑
    倒，而機車倒地往前滑撞被告小客車左側保險桿致生擦撞，
    顯不可能，因若於人孔蓋即已滑倒右倒，則被害人機車左前
    側身損壞，前輪叉桿即不可能留有被告車輛油漆屑。顯見係
    機車撞及營小客車左側保險桿後倒地，始有可能。所辯尚無
    可採。
  (二)另證人即於案發現場附近檳榔攤工作之甲○○亦於檢察官偵
    訊時到庭具結證稱：案發時伊在車路頭街八十七號的檳榔攤
    包檳榔，當時頭低低的，但有聽到摩托車騎很快的聲音，心
    想怎麼有人騎這麼快，正在想時就聽到碰一聲，伊立即抬頭
    ，看到一台摩托車在地上打滑，伊立即打電話報警，打完電
    話，有一位機車騎士走到檳榔攤內對伊說，其騎機車在被害
    人後方，被害人是撞上計程車的左後方保險桿的角才跌倒，
    伊聽到很大聲的撞擊聲，認為一定是有撞到東西才會有這種
    聲音等語（詳台灣板橋地方法院檢察署九十三年度偵字第一
    四八二七號卷第四十頁），於本院亦證稱：「（你是目睹車
    禍經過，還是用耳朵聽到的？）我是用耳朵聽到的，因為我
    在包擯榔，沒有看到，我在包檳榔的時候，聽到有人開車很
    快的聲音，後來就發生跌倒的車禍聲音了。」、「（半夜二
    點多，那條路上來往車輛，機車是否很多？）沒有什麼車子
    ，路上也沒什麼人，．．。」、「（你可以聽到摩托車先倒
    在地？還是先撞到東西？）他是先撞到東西，才跌倒，我先
    聽到”碰”一聲，才聽到跌倒的聲音。」等語。先後証述一
    致。且甲○○所在之檳榔攤在案發現場斜對面，距離被告停
    放之營業小客車僅23公尺，二者距離甚近，足堪認定。甲○
    ○應無誤聽之可能。參以上揭所述機車碰撞點及留有油漆屑
    之情形，証人甲○○供証先聽到碰撞聲才看到被害人所騎乘
    機車於地上打滑之情形觀之，被害人所騎乘機車先撞及被告
    之營業小客車後始於地上打滑應無疑義。況且被告營業係客
    車停放地點後方路面並無任何刮擦、摩擦痕跡且無任何掉落
    物乙節亦有前開道路交通事故現場圖一紙及現場照片附卷可
    稽，設若如被告所辯車後約六公尺處人孔蓋機車滑倒，則機
    車滑倒至碰撞營小客車，豈能不刮損路面或掉落物等，足認
    被告辯稱被害人騎乘機車自行滑倒後始碰及伊停放之營小客
    車云云，顯與事實不符，尚無可採。
  (三)再按交岔路口十公尺內不得臨時停車；汽車在禁止臨時停車
    處所不得停車；汽車停車時，顯有妨害他車通行之處所，不
    得停車，道路交通安全規則第一百十一條第一項第二款、第
    一百十二條第一項第一款、第九款分別定有明文。查被告係
    營業小客車司機，領有職業駕駛執照，對於上開規定，當知
    之甚稔，且依當時各項情形以觀，客觀上亦無不能注意之情
    事，其竟疏未注意，將其所駕駛之上開營業小客車違規停放
    在上開交岔路口十公尺內，且上開營業小客車之左側車身，
    並佔用上開路段路面一‧四公尺，顯有妨害他車通行，其有
    過失甚明。雖該處未劃禁止停車之紅線，依上開規定仍不得
    停車，被告謂該處未劃紅線，故其認可停車，應無可採。而
    被害人李振榮因本件車禍受有右側硬腦膜下出血併腦內出血
    及右側遲發性硬腦膜下出血併腦內出血等傷害，經送醫急救
    仍不治死亡乙節，亦經臺灣板橋地方法院檢察署檢察官督同
    檢驗員相驗屬實，製有勘驗筆錄、相驗屍體證明書、驗斷書
    各一份附卷可憑。另按刑法第二百七十六條之過失致死罪責
    之有無，固以行為人之過失行為，與發生之被害人死亡結果
    間，有無相當因果關係為斷。而所謂相當因果關係，指依經
    驗法則，綜合行為當時存在之事實，事後從客觀上予以審查
    ，認為在一般情形下，確因該行為人之過失行為，均可發生
    此項死亡之結果者，二者間即有相當因果關係。查被告停放
    上開營業小客車在前揭禁止停車路段，且佔用一‧四公尺之
    路面，形成過往車輛行駛之障礙，在一般客觀情形下審查，
    若被告未將上開營業小客車違規停放於上開地點，則被害人
    應不致於騎乘機車撞及被告之營業小客車，而能避免車禍之
    發生，被告違規停車之行為，已足使同向車輛發生撞擊之結
    果，是被告違規停車之過失行為與被害人之死亡結果間有相
    當因果關係，至為顯然。又本件經送往台灣省北區車輛行車
    事故鑑定委員會鑑定結果，認「李振榮酒後酒精濃度超過標
    準（酒測值為每公升一‧五二毫克）駕駛重型機車，未注意
    車前狀況，為肇事主因；丙○○駕駛營業小客車，違規停車
    佔用車道造成路障，為肇事次因」，有該會94年4月11日以
    北縣行字第0945120405號函檢附之北縣鑑字第94045號鑑定
    書一份（詳94年度偵字第8674號卷第38頁、39頁）可資參佐
    ，並經本院送請臺灣省車輛行車事故覆議鑑定委員會覆議仍
    為相同之認定，益證被告於夜間違規停車致被害人撞及該車
    而傷重不治死亡，確有過失無訛，所辯渠未違規云云，係屬
    飾詞，委無可採。
  (四)至被害人李振榮事後經送往臺北縣立醫院急救並抽血檢驗結
    果，其血液中之酒精濃度高達三０四MG/DL，換算呼氣酒精
    濃度達一‧五二MG/L等情，有該院檢驗報告單一紙附卷可考
    （詳九十三年度偵字第一四八二七號卷第五十頁），該數值
    業已超過可合於規定駕車之血液酒精濃度百分之０‧０五之
    標準甚多，顯見被害人不僅係於飲酒後而駕駛前述機車，且
    其飲酒後反應及操控能力業已變差，以致發現道路上有障礙
    物存在時，亦無法如正常人可立即為適當之反應，並進而採
    取安全之避煞措施，故被害人酒後血液中酒精濃度過量，致
    疏未注意車前狀況之駕車行為，係本件車禍肇事因素之一，
    亦無疑義。故被害人酒後騎乘重型機車，疏未注意車前狀況
    之駕駛行為，為本件事故發生之肇事主因；惟仍無解於被告
    過失責任。
    綜上各節所述，被告過失事證明確，犯行足堪認定。
三、查被告丙○○係營業小客車司機，以駕駛計程車為業，為從
    事駕駛業務之人，業據被告供稱在卷，其違規停放營業小客
    車，致被害人騎乘機車撞及被告所違規停放之營業小客車而
    傷重不治死亡，核其所為，係犯刑法第二百七十六條第二項
    之業務過失致人於死罪。
四、原審以被告罪證明確，適用刑法第276條第2項並審酌被告過
    失之程度，被害人與有嚴重過失，所生之危害，迄未與被害
    人家屬達成和解及犯罪後之態度等一切情狀，量處有期徒刑
    月，而被告於行為時之刑法第41條第1項前段規定：「犯
    最重本刑為五年以下有期徒刑之罪，而受六個月以下有期徒
    刑或拘役之宣告，因身體、教育、職業、家庭之關係或其他
    正當事由執行顯有困難者，得以1元以上3元以下折算壹日，
    易科罰金。」又被告行為時之易科罰金折算標準，修正前罰
    金罰鍰提高標準條例第2條前段（已刪除）規定，就其原定
    數額提高為100倍折算1日，但被告行為後95年7月1日修正公
    布施行之刑法第41條第1項前段，則規定犯最重刑為五年以
    下有期徒刑以下刑之罪，而受六個月以下有期徒刑或拘役之
    宣告者，得以新台幣一千元、二千元或三千元折算壹日，易
    科罰金。」比較修正前後之易科罰金標準，以95年7月1日修
    正公布施行前之規定，較有利於被告，爰依刑法第2條第1項
    適用修正前刑法第41條第1項規定如易科罰金以銀元佰元
    即新台幣玖佰元折算壹日。原判決認事用法核無不合，被告
    上訴仍執陳詞指摘原判決不當，為無理由，應予駁回。
據上論斷，應依刑事訴訟法第368條，判決如主文。
本案經檢察官洪泰文到庭執行職務。
中    華    民    國    95    年    8     月    30    日
                  刑事第七庭    審判長法  官 陳 正 雄
                                      法  官 許 錦 印
                                      法  官 蔡 光 治
以上正本證明與原本無異。
如不服本判決，應於收受送達後十日內向本院提出上訴書狀，其
未敘述上訴之理由者並得於提起上訴後十日內向本院補提理由書
（均須按他造當事人之人數附繕本）。
                                      書記官 陳 韋 杉
中    華    民    國    95    年    9     月    6     日
中華民國刑法第276條
（過失致死罪）
因過失致人於死者，處 2 年以下有期徒刑、拘役或 2 千元以下
罰金。
從事業務之人，因業務上之過失犯前項之罪者，處 5 年以下有期
徒刑或拘役，得併科3千元以下罰金。


司法院資訊處製作；財團法人民間司法改革基金會備份。
